【裁判字號】    98,交聲,1089
【裁判日期】    980721
【裁判案由】    交管條例聲異
【裁判全文】
臺灣板橋地方法院交通事件裁定        98年度交聲字第1089號
原處分機關  交通部公路總局臺北區監理所
異  議  人
即受處分人  甲○○
上列異議人即受處分人因違反道路交通管理處罰條例事件，對於
交通部公路總局臺北區監理所中華民國98年4 月21日所為之處分
（原處分案號：北監自裁字第裁40-CO0000000號），聲明異議，
本院裁定如下：
    主  文
原處分關於罰鍰新臺幣柒仟元部分撤銷。
上開撤銷部分，甲○○不罰。
其餘異議駁回。
    理  由
一、原處分意旨略以：異議人即受處分人甲○○於民國98年3 月
    1 日17時20分許，駕駛車號9F-1827 號自用小客車，行經臺
    北縣樹林市○○路樹堤幹道158 號時，因「肇事逃逸致人輕
    傷，駕車逃逸，未救護傷患」之違規行為，經臺北縣政府警
    察局樹林分局交通分隊警員於98年3 月3 日填製臺北縣政府
    警察局北縣警交大字第C00000000 號舉發違反道路交通管理
    事件通知單（下稱舉發通知單）舉發，並經原處分機關於98
    年4 月21日以北監自裁字第裁40-CO0000000號違反道路交通
    管理事件裁決書，依道路交通管理處罰條例第62條第3 項（
    原處分漏載第3 項）、第4 項之規定，裁處罰鍰新臺幣（下
    同）7,000 元，吊銷駕駛執照1 年。
二、異議意旨略以：裁決書所認定之違規事實與事實不符，伊當
    時有下車關心對方傷勢，見對方傷勢無大礙才駕車離去，此
    有證人王錦鴻可作證。又伊係以駕駛聯結車為業，須負擔家
    中生活開銷及房租，並有2 名子女仍在就學中，若駕照遭吊
    銷，將使全家生活無著落，而伊就本件車禍已與對方達成調
    解，獲得對方之諒解，況當時伊係駕駛自用小客車，並非聯
    結車，不應吊銷伊聯結車職業駕駛執照，為此聲明異議，請
    求撤銷原處分云云。
三、按汽車駕駛人駕駛汽車肇事致人受傷或死亡者，應即採取救
    護措施及依規定處置，並通知警察機關處理，不得任意移動
    肇事汽車及現場痕跡證據，違反者處新臺幣3,000 元以上9,
    000 元以下罰鍰。但肇事致人受傷案件當事人均同意時，應
    將肇事汽車標繪後，移置不妨礙交通之處所；駕駛人肇事致
    人受傷而逃逸者，吊銷其駕駛執照；致人重傷或死亡而逃逸
    者，吊銷其駕駛執照，並不得再考領，道路交通管理處罰條
    例第62條第3 項、第4 項分別定有明文。
四、經查：
  (一)異議人甲○○於98年3 月1 日17時20分許，駕駛車號9F-182
    7 號之自用小客車，行經臺北縣樹林市○○路樹堤幹道158
    號時，因未注意車前狀況及兩車併行之間隔，自後方擦撞同
    向前方由謝旻樺所騎乘之車號812-DCB 號重型機車，致謝旻
    樺受有左側創傷、雙側上肢、雙側小腿、右側腰背挫傷併擦
    傷併血尿等傷害，異議人見狀未對其採取任何救助措施，隨
    即駕車逃離現場，有「肇事逃逸致人輕傷，駕車逃逸，未救
    護傷患」之違規行為，異議人亦因此涉犯刑法第185 條之4
    之肇事逃逸罪，經臺灣板橋地方法院檢察署檢察官以98年度
    偵字第10629 號為緩起訴處分確定，其期間為1 年，並命異
    議人應立悔過書及依調解書賠付15萬元與被害人謝旻樺，異
    議人均已履行等情，業據異議人於檢察官偵查中坦承不諱，
    核與目擊證人王錦鴻於警詢時證述相符，並經證人即被害人
    謝旻樺於警詢時證述明確，且有道路交通事故現場圖、道路
    交通事故調查報告表(一)、(二)各1 紙、現場及車損照片20幀、
    路口監視錄影翻拍照片3 幀、謝旻樺受有前開傷害之診斷證
    明書1 紙附卷可稽（此經本院依職權調閱臺灣板橋地方法院
    檢察署98年度偵字第10629 號偵查卷核閱屬實），堪認屬實
    。異議人雖辯稱：伊並未肇事逃逸云云，然異議人警詢時已
    明確供稱：當時因為我趕時間，所以就沒有留電話給謝旻樺
    ，且看對方還可以站起來，就以為謝旻樺沒事，我才離去，
    就沒有打119 通知救護車等語（見上開偵查卷第9 頁），並
    於偵查中供承：（問：是否在98年3 月1 日在樹林環河路發
    生車禍？）是，但我沒有留在現場，我只有下車看一下就離
    開了，我承認肇事逃逸，我15萬元都賠完等語（同上偵查卷
    第41頁），復經目擊證人王錦鴻於警詢時供稱：我是聽到音
    ，才從公司走出去看，才知道有車禍發生。有看到汽車與機
    車雙方在談話。有先聽到機車駕駛人對汽車駕駛人大聲說：
    「我就不是人嗎？），再後來是汽車駕駛人說車禍會全部負
    責，就走去開車離去。沒有留下任何資料。我叫機車駕駛人
    趕快去看車號，我再用便條紙幫他記錄等語（同上偵查卷第
    16頁），且經證人即被害人謝旻樺於警詢時證稱：（問：發
    生交通事故後，對方有無停留察看或救護傷患？）對方有停
    車在前方約一百公尺遠，下車過來肇事地點將我的機車扶起
    ，但是沒有報案及叫救護車前來處理。對方過來將我的機車
    扶起來後，我叫他不要走，可是對方說有急事，要去救人，
    我跟他說我不是人嗎，不用救我嗎，對方又說對不起，真的
    要趕去救人，就用跑的去開車，我在後面追他並叫叫不要離
    開，對方仍然駕車離去。……對方跑離要去駕車時，我在後
    方追，有看到對方的車是黑色裕隆，對方駛離後，我走回現
    場，努力記下車牌號碼，告知旁邊保全人員等語（同上偵查
    卷第13、14頁），可知異議人雖有下車查看，然未對謝旻樺
    進行任何救助措施，即駕駛上開自用小客車離開現場，足認
    異議人確有肇事逃逸致人輕傷，駕車逃逸，未救護傷患之違
    規行為無疑，是異議人此部分所辯，無足可採。
  (二)按行政罰法第26條明訂一事不二罰原則，且應受行政罰之行
    為如經不起訴處分或為無罪、免訴、不受理、不付審理之裁
    判「確定」者，始得依違反行政法上義務規定裁處之，並未
    包括「緩起訴」處分在內，雖「緩起訴」處分之最終使被告
    免於刑事訴追之效果與「不起訴」處分之效果相同，參交通
    部95年7 月17日交路字第095000 6986 號函釋暨法務部行政
    罰法諮詢小組第1 次會議紀錄結論，行政罰法第26條第2 項
    解釋上本應包括緩起訴處分情形在內，惟依據行政罰法第26
    條第2 項規定之立法意旨，亦必須待緩起訴處分實質確定時
    ，被告才最終地確定免於受刑事訴追，原處分機關始得為行
    政裁罰，亦即在緩起訴期間內即猶豫期間期滿前，該緩起訴
    處分仍有被撤銷之可能，此時原處分機關若依法為行政裁決
    ，將使受處分人有同時遭受行政處罰及刑事訴追之危險，而
    顯與行政罰法第26條規定之立法意旨相違背。本件原處分之
    裁決日期為98年4 月21日，上開緩起訴處分於98年5 月27日
    確定，且緩起訴期間為1 年，於1 年後未經撤銷始終局發生
    等同不起訴處分之效力。從而，在上開緩起訴處分尚未實質
    確定前，原處分機關即依道路交通管理處罰條例第62條第3
    項之規定，為本件罰鍰之處分，顯與前揭行政罰法第26條第
    2 項規定有違，自應由本院就有關罰鍰處分之部分撤銷。
  (三)按道路交通管理處罰條例第68條於94年12月14日修正公布，
    經行政院以95年2 月27日行政院院臺交字第0950082898號令
    核定自95年3 月1 日施行，而本件行為時及裁決時係分別為
    98年3 月1 日、98年4 月21日，均在該條文修正後，是本件
    違規行為之認定，自應依行為時及裁處時之道路交通管理處
    罰條例第68條規定（即上開94年12月14日修正後之該條例第
    68條）裁處。而按修正後之第68條規定「汽車駕駛人，因違
    反本條例及道路交通安全規則之規定，受吊銷駕駛執照處分
    時，吊銷其持有各級車類之駕駛執照」（與修正前比較係刪
    除吊扣），其修正之原因乃舊法將違規駕駛人所持有各級車
    類之駕駛執照一併吊扣或吊銷失之過酷，影響人民工作及生
    活甚鉅，故依修正後規定，受吊扣駕駛執照處分時，不再吊
    扣其持有各級車類之駕駛執照，最終協商通過之道路交通管
    理處罰條例第68條，係將「吊扣或」3 字刪除，以上立法過
    程，顯見立法者真意在於汽車駕駛人因違反道路交通管理處
    罰條例及道路交通安全規則之規定，受「吊銷駕照」處分者
    ，仍維持一併吊銷其持有各級車類之駕駛執照甚明。再按一
    行為同時觸犯刑事法律及違反行政法上義務規定者，依刑事
    法律處罰之。但其行為應處以其他種類行政罰或得沒入之物
    而未經法院宣告沒收者，亦得裁處之，行政罰法第26條第1
    項定有明文，究其立法目的，一行為同時觸犯刑事法律及違
    反行政法上義務規定時，由於刑罰與行政罰同屬對不法行為
    之制裁，而刑罰之懲罰作用較強，故依刑事法律處罰，即足
    資警惕時，實無一事二罰再處行政罰之必要，且刑事法律處
    罰，由法院依法定程序為之，較符合正當法律秩序，應優先
    適用，但罰鍰以外之沒入或其他種類行政罰，因兼具維護公
    共秩序之作用，為達行政目的，行政機關仍得併予裁處。再
    者，其他種類行政罰，係指違反行政法上之義務應受「裁罰
    性」之「不利處分」，依行政罰法第2 條規定，包括剝奪或
    消滅資格、權利之吊銷證照處分，合先敘明。查關於原處分
    裁處吊銷駕駛執照1 年部分，乃裁罰性之不利處分，為維護
    交通安全，加強救護，減少被害人之死傷，促使駕駛人於肇
    事後，能對被害人即時救護，故依行政罰法第26條第1 項但
    書之規定，仍得裁處之，原處分機關關於異議人此部分之裁
    處，並無違誤。異議人辯稱：如駕照遭吊銷，一家生計將產
    生問題，且伊所駕駛非營業車輛等情，雖堪可憫恕，惟仍無
    法遽以為免罰之事由。
五、綜上所述，異議人確有於前述時、地，駕駛自用小客車，而
    有「肇事逃逸致人輕傷，駕車逃逸，未救護傷患」之違規行
    為，洵堪認定。從而，原處分機關依道路交通管理處罰條例
    62第4 項之規定，裁處吊銷駕駛執照1 年之部分，於法並無
    違誤，異議人此部分之異議，為無理由，應予駁回。然原處
    分機關關於裁處異議人罰鍰7,000 元部分，有違行政罰法上
    一事不二罰原則，則非適法，異議人此部分之異議，為有理
    由，應由本院撤銷原處分關於罰鍰7,000 元部分，就該撤銷
    部分改諭知不罰，以資適法。
據上論斷，應依道路交通管理處罰條例第87條第2 項，道路交通
案件處理辦法第19條、第20條前段，裁定如主文。
中    華    民    國    98    年    7     月    21    日
                  交通法庭    法  官  鄧雅心
以上正本證明與原本無異。
如不服本裁定，應於送達後5 日內，向本院提出抗告狀。
                              書記官  王小芬
中    華    民    國    98    年    7     月    21    日


司法院資訊處製作；財團法人民間司法改革基金會備份。
